【裁判字號】    92,簡上,168
【裁判日期】    920923
【裁判案由】    給付票款
【裁判全文】
臺灣板橋地方法院民事判決                        九十二年度簡上字第一六八號
    上  訴人  蔡天賜
    被上訴人  甲○○
右當事人間請求給付票款事件，上訴人對於中華民國九十二年四月十日臺灣板橋地方
法院三重簡易庭九十二年度重簡字第一八二號第一審判決提起上訴，於中華民國九十
二年九月十日言詞辯論終結，本院判決如左：
    主    文
上訴駁回。
第二審訴訟費用由上訴人負擔。
    事    實
甲、上訴人方面：
  一、聲明：
  （一）原判決關於駁回上訴人在第一審其餘之訴及該部分假執行聲請之裁判均廢棄
        。
  （二）被上訴人應再給付上訴人新台幣（下同）十一萬三千元，並自民國九十二年
        一月八日起至清償日止，按年息百分之五計算之利息。
  二、陳述：除與原判決記載相同者，茲引用外，補稱：
      被上訴人與訴外人郭文政間另有一筆八萬五千元之貨款，由被上訴人交付其夫
      蔡慶昌所簽發票載金額八萬五千元，發票日九十年七月十五日，付款人為聯邦
      商業銀行之支票一紙（以下簡稱聯邦銀行支票）予上訴人，再由上訴人背書交
      付訴外人郭文政，竟遭退票，是被上訴人匯款四萬五千元予上訴人及訴外人郭
      文政係為清償聯邦銀行之支票之票款，與本件請求之貨款是不同之債務。
三、證據：除援用原審所提證據外，補提出聯邦商業銀行支票影本一紙為證。
乙、被上訴人方面：
  一、聲明：求為判決駁回上訴。
  二、陳述：除與原判決記載相同者，茲引用外，補稱：
  （一）被上訴人向上訴人購買共計金額八萬五千元之茶葉貨款，先交付聯邦商業銀
        行之支票一紙作為貨款之清償，嗣因該支票遭退票，被上訴人乃再交付同額
        、發票人為蔡慶昌、發票日九十年十二月三十日，付款人為遠東國際商業銀
        行之支票（以下簡稱遠東銀行支票），欲換回上開聯邦銀行支票，上訴人竟
        未依約將聯邦銀行支票交還被上訴人，並將遠東銀行支票轉交付予訴外人郭
        文政，郭文政即持遠東銀行支票請求給付，經被上訴人詢問上訴人是否委託
        訴外人郭文政處理前開債務，經上訴人應允後，被上訴人先行清償一萬七千
        元之貨款，有證人邱萬春可證，尚有餘款六萬八千元，被上訴人另簽發如附
        表所示之本票三紙，惟本票屆期仍未兌現，被上訴人再簽立債務處理證明書
        交付予訴外人郭文政以為擔保，之後更陸續匯款四萬五千元予訴外人郭文政
        、上訴人之子蔡文益以為清償。是如附表所示本票三紙、聯邦銀行支票、遠
        東銀行支票及債務處理證明書皆為同一茶葉貨款債務，被上訴人僅餘二萬三
        千元未清償上訴人。
  （二）上訴人於原審自認前揭本票三紙與債務處理證明書係同一貨款之訴訟行為於
        第二審仍有效力；又上訴人於二審始提出付款人為聯邦銀行之支票之主張，
        係故意或重大過失未於第一審提出之新攻擊防禦方法，應予駁回。
三、證據：除援用原審所提證據外，並聲請訊問證人邱春萬、郭文政。
    理    由
甲、程序方面
  一、民事訴訟法第二百五十六條第二款規定之擴張或減縮應受判決事項之聲明，係
      其擴張或減縮僅生訴之聲明之變更或追加，而不生訴訟標的之變更或追加者而
      言（最高法院八十二年度台上字第一九０六號判決意旨參照），上開規定，並
      為第二審所準用，民事訴訟法第四百六十三條之一、第四百六十三條載有明文
      。
  二、本件上訴人上訴之聲明原請求被上訴人再給付十三萬六千元及自九十一年七月
      一日起至清償日止之法定遲延利息，俟減縮上訴之聲明為被上訴人應再給付十
      一萬三千元，及自九十二年一月八日起算之法定遲延利息，揆諸前開說明，上
      訴人減縮之聲明，應予准許。
乙、實體方面：
  一、本件上訴人起訴主張：其持有被上訴人簽發如附表所示之本票三紙，合計票款
      為六萬八千元；另被上訴人又於九十一年四月八日向上訴人購買茶葉，約定貨
      款六萬八千元，並簽定債務處理證明書，約定被上訴人應於九十一年四月十五
      日清償二萬五千元、九十一年六月三十日清償四萬三千元，惟被上訴人未依約
      清償，爰依票據關係及債務處理證明書，請求被上訴人給付十三萬六千元，及
      自九十一年七月一日起至清償日止，按年息百分之五計算之利息等語。
  二、被上訴人於原審則以：其向上訴人購買茶葉貨款共八萬五千元，上訴人委託郭
      文政處理上開債務，經清償後僅餘六萬八仟元，被上訴人始簽發如附表所示之
      本票三紙及債務處理證明書作為擔保，被上訴人並已依約清償四萬五千元，目
      前僅餘二萬三千元尚未清償等語置辯。
  三、原審以：上訴人於原審自認附表所示之本票三紙與債務處理證明書係同一筆債
      務，上訴人既已委託郭文政處理債務，自應負授權人之責任，被上訴人已清償
      四萬五千元，僅餘二萬三千元之債務尚未清償，而為上訴人一部有理由，一部
      無理由之判決（不利於被上訴人之部分，因被上訴人未上訴已確定）
  四、上訴人上訴意旨以：被上訴人與訴外人郭文政間另有一筆八萬五千元之貨款，
      被上訴人交付其夫蔡慶昌所簽發聯邦銀行之支票一紙予郭文政，被上訴人匯款
      四萬五千元，係為清償聯邦銀行之支票票款，與本件請求之茶葉貨款無關等語
      。
  五、被上訴人則以：其向上訴人購買共計八萬五千元之茶葉貨款，先交付聯邦銀行
      之支票一紙清償，嗣因該支票遭退票，被上訴人乃再交付同額、遠東銀行之支
      票，欲換回上開聯邦銀行支票，上訴人竟未依約將聯邦銀行支票交還被上訴人
      ，並將遠東銀行支票轉交付予訴外人郭文政，郭文政即持遠東銀行支票請求給
      付，經被上訴人詢問上訴人是否委託訴外人郭文政處理前開債務，經上訴人應
      允後，被上訴人先行清償一萬七千元之貨款，有證人邱萬春可證，尚有餘款六
      萬八千元，被上訴人另簽發如附表所示之本票三紙，惟本票屆期仍未兌現，被
      上訴人再簽發債務處理證明書交付予訴外人郭文政以為擔保，之後更陸續匯款
      四萬五千元予訴外人郭文政、上訴人之子蔡文益以為清償。是如附表所示本票
      三紙、聯邦銀行支票、遠東銀行支票及債務處理證明書皆為同一債務，被上訴
      人僅餘二萬三千元未清償。上訴人於原審自認前揭本票三紙與債務處理證明書
      係同一貨款之訴訟行為於第二審仍有效力；又上訴人於第二審始提出付款人為
      聯邦銀行之支票之主張，係故意或重大過失未於第一審提出之新攻擊防禦方法
      ，應予駁回等語置辯。
  六、兩造不爭執之事實
 （一）上訴人因積欠被上訴人之買賣茶葉之貨款，乃交付聯邦銀行之支票一紙，並
       簽發如附表所示本票三紙，合計票款六萬八千元，以為清償，並另簽立債務
       處理證明書一紙，約定被上訴人應於九十一年四月十五日清償二萬五千元、
       六月三十日清償四萬三千元。
 （二）被上訴人共計已清償四萬五千元，並分別匯款於訴外人郭文政及上訴人之子
       蔡文益。
  七、本件爭點：
  （一）聯邦銀行支票、遠東銀行支票、如附表所示之本票三紙及債務處理證明書究
        否為同一筆貨款債務而簽發？
  （二）被上訴人清償之款項是否即為針對上開同一債務所為之？
  八、本院判斷
  （一）聯邦銀行支票、遠東銀行支票、如附表所示之本票三紙及債務證明書究否為
        同一筆貨款債務而簽發？
  １、按當事人主張之事實，經他造於準備書狀內或言詞辯論時或在受命法官、受託
      法官前自認者，無庸舉證，民事訴訟法第二百七十九條第一項定有明文。惟所
      謂訴訟上之自認，係當事人之一方，對他造當事人所主張之事實，積極的為承
      認之表示而言，而判斷當事人自認與否，應就當事人就該當事實如何對應及陳
      述，為整體之觀察，如就其陳述綜合觀察之結果，可認為就該當事實已有爭執
      者，自不發生訴訟上自認之效果。查本件上訴人於原審支付命令聲請狀中，即
      已載明分別有如附表所示之本票三紙及債務處理證明書共計二筆債務存在。再
      依原審九十二年三月六日言詞辯論筆錄記載：原告為「本票三張是買茶葉的貨
      款，三張本票與債務處理證明書是同樣的貨款。」之陳述；而被告為「三張本
      票與債務處理證明書是不同之貨款」之陳述，實係相互對立之主張，與自認係
      對他造主張之事實為相同表示之要件不符；且自雙方攻擊防禦方法整體觀之，
      兩造同時均為不利於己之陳述，與本件訟爭之爭點顯有矛盾，實有筆錄記載相
      反之可能，原審不察，驟認上訴人已生訴訟上自認之法律效果，即有未洽，合
      先敘明。
  ２、按當事人於第二審程序得提出新攻擊或防禦方法。但因當事人故意或重大過失
      未於第一審程序提出者，第二審法院得駁回之，修正前民事訴訟法第四百四十
      七條第四款定有明文。且於民事訴訟法修正施行後，對於修正前已繫屬於第二
      審之事件，上開修正前之規定仍有適用，此觀民事訴訟法施行法第四條之規定
      自明。又按對於簡易程序之第一審裁判，得上訴或抗告於管轄之地方法院，其
      審判以合議行之。第一項之上訴及抗告程序，準用第四百三十四條第一項、第
      四百三十四條之一及第三編第一章、第四編之規定。亦為民事訴訟法第四百三
      十六條之一第一、三項所明定。本件上訴人於原審陳稱：「郭文政是茶農，被
      告向我買茶葉貨款八萬五千元，我再向郭文政拿茶葉，再把茶葉拿給被告，被
      告交付同額支票，我再轉給郭文政，但是跳票。跳票後郭文政去找被告」等語
      （參見原審九十二年三月六日言詞辯論筆錄），由此可見，上訴人於原審時已
      提出被上訴人與訴外人郭文政間有八萬五千元債務之存在之抗辯，二審所提聯
      邦商業銀行支票一紙應係攻擊防禦方法之補充舉證，並非新攻擊防禦方法之提
      出；由於原審誤認上訴人已有自認，未就是否同一債務之爭點予當事人充分之
      辯論，自無當事人故意或重大過失始於第二審程序提出新攻擊或防禦方法之情
      形，是本院仍應就上訴人提出之聯邦銀行支票及相關事實加以審酌。
  ３、按當事人主張有利於自己之事實者，就其事實有舉證之責任，民事訴訟法第二
      百七十七條定有明文。又請求履行債務之訴，除被告自認原告所主張債權發生
      原因之事實外，應先由原告就其主張之事實，負舉證責任，必須證明其為真實
      後，被告於其抗辯事實，始應負證明之責任，此為舉證責任分擔之原則，最高
      法院四十二年台上字第三七七號著有判例。次按本票固為無因證券，票據債務
      人不得以自已與發票人或執票人前手間所存在之抗辯事由，對抗執票人。然發
      票人非不得自已與執票人間所存之抗辯事由對抗執票人，此觀票據法第十三條
      上段之反面解釋而自明。又如發票人一旦提出其基礎原因關係不存在之對人抗
      辯，執票人自應就該基礎原因關係存在之積極事實，負舉證責任（最高法院八
      十一年台上字第八七九號判決）。經查：上訴人收受被上訴人所簽發如附表所
      示之本票三紙，係因兩造間買賣茶葉之債務而簽發，為兩造所不爭，然被上訴
      人抗辯如附表所示之本票三紙與債務處理證明書係同一筆債務等語，而上訴人
      主張被上訴人所簽發如附表所示三紙本票與債務處理證明書為不同一筆債務，
      揆諸前開說明，上訴人自應就該事實負舉證責任，然上訴人並未就二者為不同
      之債務舉證以實其說，自難認上訴人之主張為可採，從而被上訴人前開抗辯，
      自屬可信。
  ４、被上訴人抗辯兩造間僅有一筆八萬五千元之茶葉貨款，由被上訴人先交付聯邦
      銀行支票，因退票後，再交付遠東銀行支票，嗣由郭文政持遠東銀行支票請求
      給付，被上訴人清償一萬七千元後，被上訴人始簽發如附表所示之本票三紙，
      屆期仍不獲兌現後，始簽立債務處理證明書一紙等語，參以上訴人提出付款人
      為聯邦銀行之支票，發票日為九十年七月十五日；被上訴人提出遠東銀行之支
      票，發票日為九十年十二月三十日；如附表所示之本票三紙發票日均為九十一
      年元月四日、到期日同年四月四日；債務處理證明書乃於九十一年四月八日簽
      定；推究前揭各項期日之先後，俱與被上訴人前開所述關於開票、換票、簽立
      債務處理證明書之過程之抗辯相符。又上訴人向訴外人即茶農郭文政買茶葉後
      ，再將茶葉轉賣給被上訴人，因郭文政不認識被上訴人，上訴人直接將被上訴
      人之支票交給郭文政，但第一張支票跳票後，上訴人要郭文政以後支票有問題
      直接找被上訴人等情，業據上訴人於原審及本院審理時自認屬實（參見原審卷
      第十三頁、九十二年三月六日言詞辯論筆錄，本院九十二年八月十九日準備程
      序筆錄），核與被上訴人陳述不認識郭文政，只與被上訴人交易等情相符，因
      此，訴外人郭文政與被上訴人間並無任何直接買買關係，有關茶葉交易均存在
      於兩造間自明。衡諸常情，被上訴人交付第一張聯邦銀行支票退票日為九十年
      七月十五日，亦即被上訴人於九十年七月十五日已有退票紀錄，且被上訴人未
      按期清償之情形下，上訴人焉有可能再相隔五個月即九十年十二月三十一日（
      即遠東銀行支票發票日）、相隔六個月即九十一年一月四日（即如附表所示之
      本票三紙之發票日）、相隔九個月即九十一年四月八日（即債務處理證明書簽
      立日期）與被上訴人再交易茶葉？再者，被上訴人亦未就兩造間存有二筆以上
      之茶葉貨款或如附表所示之本票發票日（或到期日）、債務處理證明書所載之
      期日有茶葉交易之事實舉證以實其說，從而，被上訴人抗辯兩造僅有一筆茶葉
      貨款債務未清償，應屬可採。上訴人主張兩造有二筆以上之茶葉交易未清償，
      即無可取。
（二）被上訴人所清償之款項是否即為針對上開同一債務所為之？
 １、被上訴人與訴外人郭文政之間並無任何直接之買賣關係，且兩造間僅有一筆八
     萬五千元之茶葉貨款債務，已如前述，從而，上訴人主張被上訴人匯款四萬五
     千元係被上訴人清償被上訴人與郭文政間另一筆聯邦銀行之支票所積欠之茶葉
     貨款，與本件之請求無關云云，即不足取。
 ２、參酌上訴人提出之債務處理證明書記載「甲○○（即被上訴人）向乙○○（即
     上訴人）購買茶葉金額，餘欠陸萬捌仟元正．．．欠債人：甲○○，接受人：
     郭文政」等語，衡之上訴人亦自認將收受上訴人之銀行支票轉交予訴外人郭文
     政，由郭文政向被上訴人請求給付票款等情（參見原審卷第十三頁九十二年三
     月六日言詞辯論筆錄、本院九十二年八月十九日準備程序筆錄），並委由被上
     訴人與郭文政簽立上開債務處理證明書，郭文政與被上訴人之間既無任何直接
     之買賣關係，上訴人顯已授權訴外人郭文政處理兩造之債務，對於被上訴人自
     應負授權人之責任。從而，就上開八萬五千元之茶葉債務，被上訴人已清償一
     萬七千元予訴外人郭文政，有證人邱春萬為證，並為上訴人所不爭執，被上訴
     人又分別於九十一年四月二十五日、九十一年五月二十二日、九十一年八月七
     日匯款於郭文政、九十一年九月二十三日匯款於上訴人之子蔡文益，由郭文政
     受領清償之行為，即與上訴人本人受領清償無異，自生清償之效力，且上訴人
     對於被上訴人已受領四萬五千元之事實亦不爭執（參見九十二年七月三十日準
     備程序筆錄），故扣除被上訴人上開已清償之數額，被上訴人僅欠上訴人二萬
     三千元之債務（計算式：00000－00000－00000＝二三○○○
     ）。原審雖誤認被上訴人將四萬五千元俱匯付予訴外人郭文政，惟與本件判決
     結果不生影響，併此敘明。
 九、綜上所述，本件被上訴人抗辯系爭三紙本票與債務處理證明書係同一筆債務，
     並已清償四萬五千元等事實，應為可採，上訴人前開主張均為無可取。被上訴
     人本於票據之法律關係，請求上訴人給付新台幣二萬三千元及自九十一年七月
     一日起至清償日止，按年息百分之五計算之利息，並依職權宣告假執行，為有
     理由，應予准許。逾此部份之請求，應予駁回。原審就超過上開應准許部分，
     駁回上訴人之請求，於法並無違誤。原審駁回上訴人上開部分之訴，其理由雖
     誤認上訴人為自認部分，尚有未洽，但結論並無不合。上訴意旨指摘原判決不
     當，求予廢棄改判，仍為無理由，應予駁回其上訴。
  十、本件事證已臻明確，兩造所為之其他主張、陳述並所提之證據，經審酌後，認
      均與本件之結論無礙，爰不一一論述，併予敘明。
十一、據上論結，本件上訴為無理由，依民事訴訟法第四百三十六條之一第三項、第
      四百四十九條第二項、第七十八條，判決如主文。
中      華      民      國    九十二    年      九      月    二十三  日
                                            臺灣板橋地方法院民事第三庭
~B審判長法  官  黃麟倫
~B      法  官  陳麗玲
~B      法  官  徐玉玲
右正本證明與原本無異
不得上訴。
中      華      民      國    九十二    年      九      月    二十三  日
~B      法院書記官  朱家惠
附表 ：
┌──┬─────────┬─────┬────┬────┬─────┐
│編號│  本  票  號  碼  │ 發票人   │票面金額│發票日  │到期日    │
├──┼─────────┼─────┼────┼────┼─────┤
│一  │  ＴＨ三三九六七二│  甲○○  │ 參萬元 │ 91.1.4 │91.4.4    │
├──┼─────────┼─────┼────┼────┼─────┤
│二  │  ＴＨ三三九六七三│  同  右  │ 參萬元 │ 同  右 │同  右    │
├──┼─────────┼─────┼────┼────┼─────┤
│三  │  ＴＨ三三九六七一│  同  右  │ 捌仟元 │ 同  右 │同  右    │
├──┴─────────┴─────┴────┴────┴─────┤
│                            總 計 ：陸萬捌仟元                      │
└──────────────────────────────────┘


司法院資訊處製作；財團法人民間司法改革基金會備份。
